臺灣苗栗地方法院刑事判決　　　　　　　96年度交易字第43號
公　訴　人　臺灣苗栗地方法院檢察署檢察官
被　　　告　丁○○
選任辯護人　陳淑芬律師
上列被告因業務過失重傷害案件，經檢察官聲請以簡易判決處刑
（95年度偵字第5091號、95年度調偵字第78號），本院判決如下
：
    主  文
丁○○無罪。
    理  由
一、聲請簡易判決處刑意旨略以：
（一）丁○○係力得企業社雇用之裝潢工人，開車是其附隨業務
      ，為從事駕駛業務之人，於民國95年4 月19日，自苗栗市
      駕駛力得企業社所有車號W4─6592號自小客貨車搭載同企
      業社之工人乙○○、楊鈞麟、余高華及李臥謁等人欲前往
      南部科學工業園區施作工程，理應注意汽車行駛高速公路
      前，應妥為檢查車輛，輪胎任一點胎紋深度不足1.6 公釐
      者，不得行駛，竟疏未注意，貿然上路，嗣於同日7 時15
      分許，行經國道3 號南向289 公里300 公尺處（嘉義縣民
      雄鄉境內）時，因左後輪爆胎而車輛翻覆，致乙○○頭部
      嚴重受創，經救治仍未見起色，已達心神喪失致不能處理
      自己事務之重傷程度，經臺灣苗栗地方法院以95年度禁字
      第67號裁定宣告禁治產並選定其兄丙○○為監護人。案經
      丙○○告訴及內政部警政署國道公路警察局第八警察隊報
      告臺灣苗栗地方法院檢察署檢察官始悉上情。
（二）綜上，因認被告丁○○係涉犯刑法第284 條第2 項後段業
      務過失致重傷罪嫌云云。
二、本院判斷;
（一）按犯罪事實應依證據認定之，無證據不得認定犯罪事實；
      不能證明被告犯罪者，應諭知無罪之判決，刑事訴訟法第
      154 條第2 項及第301 條第1 項分別定有明文。次按認定
      不利於被告之事實，須依積極證據，苟積極證據不足為不
      利於被告事實之認定時，即應為有利於被告之認定，更不
      必有何有利之證據；又事實之認定，應憑證據，如未能發
      現相當證據，或證據不足以證明，自不能以推測或擬制之
      方法，以為裁判基礎。而刑事訴訟法上所謂認定犯罪事實
      之積極證據，係指適合於被告犯罪事實之認定之積極證據
      而言，雖不以直接證據為限，間接證據亦包括在內；然而
      無論直接或間接證據，其為訴訟上之證明，須於通常一般
      之人均不致有所懷疑，而得確信其為真實之程度者，始得
      據為有罪之認定，倘其證明尚未達到此一程度，而有合理
      之懷疑存在時，致使無從形成有罪之確信，根據「罪證有
      疑，利於被告」之證據法則，即不得遽為不利被告之認定
      （最高法院30年上字第816 號、29年上字第3105號、30年
      上字第1831號、40年台上字第86號及76年台上字第4986號
      判例意旨參照）。
（二）本件公訴人認被告丁○○涉犯刑法第284 條第2 項後段之
      業務過失致重傷罪嫌，無非係以下列證據以為憑據：
   1、被告丁○○之供述：證明系爭自小客貨平日為伊使用之事
      實（見95年偵字第5091號偵查卷第42頁）。
   2、告訴人丙○○之告訴：證明其弟即被害人乙○○
      因被告丁○○所駕駛車號力得企業社所有車號W4─6592號
      自小客貨車於95年4 月19日發生爆胎翻覆，致被害人腦部
      受有重大不治傷害之事實（見95年偵字第5091號偵查卷第
      1 ～7頁）。
   3、證人楊鈞麟、余高華及李臥謁之證述：證明當日渠等均搭
      乘被告所駕駛車輛，並因車輛翻覆受有傷害之事實（見內
      政部警政署國道公路警察局第八警察隊偵查卷宗第9 ～14
      頁）。
   4、道路交通事故調查報告表(一)、(二)、道路交通事故現場圖、
      現場照片12張及營業登記資料公示查詢：證明當日因力得
      企業社所有車號W4-6592 號小客貨車之左後車輪爆胎而造
      成車輛翻覆意外之事實（見內政部警政署國道公路警察局
      第八警察隊偵查卷宗第15～24頁）。
   5、臺灣苗栗地方法院95年度禁字第67號裁定書、苗栗縣大川
      醫院診斷證明書3 份：證明被害人乙○○因車禍事故而致
      心神喪失不能處理自己事務之重傷程度並經宣告為禁治產
      ，而選定其兄丙○○為乙○○監護人之事實（見95年偵字
      第5091號偵查卷第11～13頁）。
   6、臺灣省嘉雲區車輛行車事故鑑定委員會95年9 月20日鑑定
      意見書（嘉雲區950578案）：證明本件肇事原因經送請臺
      灣省嘉雲區車輛行車事故鑑定委員會鑑定結果，係因輪胎
      胎紋深度不足1.6 公釐，而有違反「高速公路交通管制規
      則第13條第3 款」所規定：「汽車行駛高速公路前，應妥
      為檢查車輛，在行駛途中不得有左列情形：…三、輪胎任
      一點胎紋深度不足1.6 釐者」注意義務之過失，以致爆胎
      衍生擦撞護欄肇事（見95年度偵字第5813號偵查卷第13～
      15頁）。
（三）訊據被告丁○○堅決否認有何業務過失致人重傷之犯行：
      被告丁○○辯稱：公訴人據以認定伊有疏未檢查胎紋深度
      未滿1.6 公釐之業務過失之依據，乃係臺灣省嘉雲區車輛
      行車事故鑑定委員會95年9 月20日之鑑定意見書（嘉雲區
      950578案）認為事故發生乃因爆胎之左後輪胎紋不足1.6
      公釐所致，而伊卻疏未檢查發現致有過失。惟查上開臺灣
      省嘉雲區車輛行車事故鑑定委員會之鑑定意見業經「臺灣
      省車輛行車事故覆議鑑定委員會於96年8 月14日以府覆議
      字第0966202471號函釋依卷附跡證資料研議後，變更鑑定
      意見為「丁○○駕駛自小客貨車，爆胎屬實，『惟是否因
      胎紋深度不足或壓到異物，無法確定。』又依警卷22頁所
      附照片觀之胎紋深度不足明顯，足堪認定。」（見本院卷
      第105 頁）。是公訴人據以認定之原鑑定意見即屬有誤而
      無足以為認定被告有罪判決之依據。又覆議鑑定意見後段
      認為：「依警卷第22頁所附照片觀之胎紋深度不足明顯，
      足堪認定。」等語，乃係覆議鑑定委員會自事故肇因之左
      後車輪因事故發生遭磨損之外胎及削起之內胎部分照片作
      觀察，惟遭磨損或削平部分之內外胎胎紋深度不足乃理所
      當然，並無法得知該遭削平部分於事故發生前外胎胎紋是
      否確實不足1.6 公釐，就此後段部分而言，此部分之鑑定
      意見無意義。而覆議鑑定意見對本院卷96年7 月6 日臺灣
      苗栗地方法院勘驗事故車輪筆錄內容，所認定肇因之左後
      輪輪胎紋深度最低均在2.7 公釐以上之記載，對此有利伊
      之部分不作明確之意見表示，亦欠缺專門職業人之擔當；
      且系爭輪胎檢查仍在使用年限之內，不在法律規範之範圍
      內；而原本內政部警政署國道公路警察局第八警察隊警員
      甲○○繪製之事發當日道路交通事故現場圖所記載「輪胎
      胎紋為0.3 mm」亦經再度聲請傳喚證人甲○○於96年7 月
      6 日勘驗筆錄再度測量確認胎紋均在2.7 公釐以上，原本
      測出之胎紋係在鑑定點上測量，與法規不符，自不足採信
      。又伊是作版模之工人，並非以開車為其附隨業務業務之
      執行方式，平時開車是大家輪流在開，僅係事發當天伊精
      神較好，剛好輪到伊開，欲叫伊負責法律上太不合理等語
      。（見本院卷96年8 月30日審判筆錄第1 頁、本院卷96年
      11月8 日審判筆錄第3 ～4 、6 ～8 頁）
（四）經查：
   1、本件關鍵在於：被告丁○○是否具有業務上之過失，疏未
      注意行為當時修正前高速公路交通管制規則第13條第3款
      （96年10月31日新修正通過，將原規則第13條規定移列為
      第14條，惟具體規範內容不變，僅針對550C.C. 以上重型
      機車予以增列規範）：「汽車行駛高速公路前，應妥為檢
      查車輛，在行駛途中不得有左列情形：…三、輪胎任一點
      胎紋深度不足1.6 公釐」之規定，而未於行前檢查胎紋是
      否不足1.6 公釐，而具有主觀上業務過失；及客觀上系爭
      左後車輪車胎胎紋是否確實不足1.6 公釐而未遭被告檢測
      發現，以致系爭車輛左後車輪爆胎造成翻覆事故，導致被
      害人乙○○受有腦部重大不治或難於治療之重傷。
   2、關此，首按依據實務見解認為，刑法上所謂業務，係指個
      人基於其社會地位繼續反覆所執行之事務，包括主要業務
      及其附隨之準備工作與輔助事務在內。此項附隨之事務，
      並非漫無限制，必須與其主要業務有直接、密切之關係者
      ，始可包含在業務概念中，而認其屬業務之範圍（最高法
      院96年台上字第1728號判決、90年台非字第341 號判決意
      旨足資參照）。而本件被告丁○○之所以於95年4 月19日
      事故發生當日駕駛系爭車輛業經其於偵訊中自承：問：「
      這部車子是誰的？」答：「這部車子的車主是力得企業社
      ，是經營建築灌漿的，我是力得的員工，平時這部車就是
      我與另一位司機兩人在開。」問：「當天為何開力得的車
      子出去？」答：「我當天是開車去南科作企業社承包的工
      程，車上都是我們的員工。」（見95年偵字第5091號偵查
      卷第42頁）。是可知，系爭車輛之駕駛乃係由被告所負責
      ，平日即為被告執行業務所繼續反覆執行之附隨輔助事務
      ，申言之若非駕駛車輛至其主要灌漿、版模業務之施作地
      點，則其主要業務將無法進行，自可認駕駛車輛與其主要
      業務有直接且密切之關係，而同屬刑法上業務之範圍，且
      被告事發當日駕駛車輛亦係為至臺南科學園區進行施作承
      包之工程，故其駕駛系爭車輛乃屬執行業務之行為，洵堪
      認定，被告丁○○所辯製作版模不一定需駕駛車輛，並非
      其業務範圍云云，或係對於刑法上業務之概念有所誤解，
      就被告此部分所為辯解，本院自難予以憑採，合先敘明。
   3、次查，本件被告是否具有疏未檢查胎紋之業務上過失，並
      因而導致車禍事故之發生：
 （1）自主觀上而言，依據被告自承：問：「平時使用車子前，
      有無檢查輪痕之深淺？」答：「有。車禍前一天我曾向老
      闆報告車子要保養、檢驗了，但是我沒有注意到輪胎胎痕
      的深淺。」（見95年偵字第5091號偵查卷第42頁），此復
      參酌系爭車輛於事發前1 日即95年4 月18日甫在交通部公
      路總局新竹區監理所委託太陽汽車股份有限公司完成車輛
      定期檢驗合格，有交通部公路總局新竹區苗栗監理所96年
      竹監苗字第0960004353號函示檢附，委託太陽汽車股份有
      限公司代辦車輛定期檢驗記錄表1 紙在卷可憑（見本院卷
      第50～52頁），故被告所述應屬真實憑堪採信。是可知被
      告在事發前1 日既已主動提醒車主及老闆進行車輛檢驗，
      而委由文彰汽車股份有限公司將車輛送至新竹區苗栗監理
      所由太陽汽車股份有限公司進行代辦車檢且於當日檢驗通
      過（見95年12月27日偵訊筆錄：95年度偵字第5091號偵查
      卷第50頁、文彰汽車股份有限公司車歷表：本院卷第 103
      頁）；再參酌一般社會通常經驗法則，於進行車檢時車檢
      者亦必對車胎狀況進行了解，此就太陽汽車股份有限公司
      代辦車輛檢驗記錄表有前輪定位攔及煞車效能等項目，與
      車胎狀況有關亦可得知。是縱檢測欄位無專闢車胎狀況乙
      欄，惟車輛檢測既經通過且未告知受驗者車胎狀況不良，
      則一般社會大眾普遍認知即當係車輛既經專門車輛檢驗人
      員檢測通過，則車況當無問題。詳言之，被告對於汽車行
      駛高速公路前，應妥為檢查車輛輪胎任一點胎紋深度是否
      不足1.6 公釐之方式，乃係於執行業務前1 日提醒交由專
      門汽車檢驗業者進行檢驗，則對於前1 日因被告建議方檢
      驗完畢通過之車輛，被告自屬已善盡其業務上之注意且有
      正當合理之信賴車況已經檢驗無誤，尚不得執以被告親眼
      檢驗為唯一之車況檢查方式，而遽予指摘被告未善盡其注
      意義務而具有業務上之過失，其理甚明。
 （2）又自客觀上，系爭爆胎左後車輪車胎之實際狀況而言，公
      訴人所主張系爭左後車輪胎紋深度不足之依據乃：內政部
      警政署國道公路警察局第八警察隊警員甲○○所繪製道路
      交通事故現場圖之記載「輪胎胎紋為0.3mm 」，及臺灣省
      嘉雲區車輛行車事故鑑定委員會95年9 月20日鑑定意見書
      （嘉雲區950578案）鑑定意見：「丁○○駕駛自用小客貨
      車，因輪胎胎紋深度不足1.6 公釐，致爆胎衍生擦撞護欄
      肇事，為肇事原因。」惟查：
    就警方所繪製交通事故現場圖之記載而言：經本院於96年
      7 月6 日進行實地勘驗並委請當時繪製現場圖之證人即警
      員甲○○，以國道警察局配置之儀器重新檢測雙方有所爭
      執之系爭左後車輪胎紋狀況後，已重新確認：「系爭輪胎
      任一點之胎紋深度最少測得2.8 mm，最深為3.2 mm。而就
      輪胎安全極限上測量輪胎深度，則測得1.1 mm，（表示胎
      紋深度為2.7 mm：即1.1 mm加上安全極限標誌處所達之胎
      紋深度為1.6 mm，兩者合計為2.7mm） 。上開勘驗筆錄內
      容並經告訴人、公訴人被告及證人甲○○表示無意見簽名
      同意其上，是可知證人甲○○事發當時所繪製交通事故現
      場圖之記載即屬有誤，而難認定為被告有罪判決之依據。
    次就臺灣省嘉雲區車輛行車事故鑑定委員會95年9 月20日
      鑑定意見書（嘉雲區950578案）而言：該鑑定意見書之所
      以作成鑑定意見之佐證資料乃認為：「徐車因左後輪胎爆
      胎失控擦撞護欄之事實，業於警詢筆錄中詳載，且警繪圖
      肇事經過摘要記載：『徐車輪胎胎紋為0.3 mm』，因此本
      會認為，不論車主或駕駛者，於行使高速公路前，應妥為
      檢查車輛，本案因輪胎任一點胎紋深度不得少於1.6 公釐
      ，致爆胎衍生肇事，為本案肇事原因。」（見95年度偵字
      第5813號偵查卷第13～15頁），是可知該鑑定書乃係以錯
      誤測量之交通事故現場圖記載為作成鑑定意見之依據，自
      難採為認定被告有罪判決之依據。且該鑑定書之鑑定意見
      亦業經臺灣省車輛行車事故覆議鑑定委員會於96年8 月14
      日以府覆議字第0966202471號函釋依卷附跡證資料研議後
      ，變更鑑定意見為「丁○○駕駛自小客貨車，爆胎屬實，
      『惟是否因胎紋深度不足或壓到異物，無法確定。』...
      。」（見本院卷第105 頁）故公訴人所憑該項鑑定意見書
      鑑定意見之證據力即因遭推翻而不能採為被告不利之證據
      。
   4、綜上可知，本件被告主觀上並無違背業務上應盡之注意義
      務而難認其具有業務上過失；客觀上系爭車輛胎紋深度，
      除外胎因車禍磨損及內胎削起部分無法據為測量車紋深度
      之部分外，經本院實地勘驗測量結果並就系爭車胎整體外
      觀車紋深度一致性觀察（見本院卷第83～91頁），可知車
      紋深度均在1.6 公釐以上，而顯非公訴人所主張肇事原因
      乃因車紋深度不足導致車輪爆胎，自難認定被告有違反注
      意義務之客觀事實存在。而系爭車胎爆胎之原因既有所未
      明，且系爭車輪雖屬登祿普（DUNLOP）廠牌而與其餘三輪
      輪胎屬普利司通（BRIDGESTONE ）廠牌有所不同及使用時
      間已達8 年，惟同時使用不同廠牌車輪及使用時間之久暫
      是否為導致本件事故發生之主因並無他項積極事證足資佐
      證。在上開證人所為供述及物證在存有前述證明力不足之
      前提下，本於罪疑惟輕原則，即無法據此認定被告丁○○
      確有被訴事實之犯行存在。
（五）綜上所述，本件公訴人所提出之證據，尚無法說服本院形
      成被告丁○○有罪之心證，且亦無法排除前述有利於其之
      合理可疑，自無法為被告有罪之認定，此外，復查無其他
      積極證據足認被告確有公訴人所指之業務過失致人重傷犯
      行，自不能證明被告犯罪。揆諸前開說明，自應諭知無罪
      之判決。
三、適用之法律：
    刑事訴訟法第301 條第1 項前段。
本案經檢察官李基彰到庭執行職務。
中　　華　　民　　國　　96　　年　　11　　月　　22　　日
　　　　　　      　　　刑事第二庭法  官  林靜雯
以上正本證明與原本無異。
如不服本判決，應於判決送達後10日內向本院提出上訴狀（應抄
附繕本），其未敘述上訴理由者，應於上訴期間屆滿後20日內補
提理由書狀於本院，上訴於臺灣高等法院臺中分院。告訴人或被
害人如對於本判決不服者，應具備理由請求檢察官上訴，其上訴
期間之計算係以檢察官收受判決正本之日期為準。
                                  書記官  劉千瑄
中　　華　　民　　國　　96　　年　　11　　月　　22　　日
